臺灣高等法院刑事判決　　　　　　　　94年度上訴字第2056號
上　訴　人　臺灣士林地方法院檢察署檢察官
上　訴　人
即　被　告　甲○○
選任辯護人　簡旭成律師
　　　　　　黃啟逢律師
上列上訴人因被告傷害致死案件，不服臺灣士林地方法院94年度
訴字第156號，中華民國94年5月19日第一審判決（起訴案號：臺
灣士林地方法院檢察署93年度偵字第10870號），提起上訴，本
院判決如下：
    主  文
原判決撤銷。
甲○○傷害人之身體，因而致人於死，處有期徒刑肆年陸月。扣
案水果刀壹把沒收。
    事  實
一、甲○○係庚○○（從母姓）之弟，分別居住於臺北縣淡水鎮
    ○○路28巷8號1樓與同棟8之3號4樓，於民國93年12月21日
    下午1時許，因適逢冬至，甲○○、庚○○與其等之母己○○於前址2樓及4樓分別準備供品欲祭拜王姓及花姓祖先，然
    因己○○並未通知甲○○即自行完成祭拜，甲○○乃質問己○○，己○○心中略有不悅，乃上樓向庚○○抱怨，而引發
    庚○○氣憤下2樓搗毀甲○○所準備之供品，甲○○上前理
    論，庚○○遂又搗毀甲○○開設於前址1樓中藥舖內置放於
    玻璃櫥櫃上之中藥，甲○○亦前往4樓搗毀庚○○準備欲祭
    拜花姓祖先之祭品，兩人乃發生爭執，經家人報警，員警到
    場處理後，2人方停止爭吵。詎甲○○返回前開1樓中藥店內
    後，心有不甘，遂自店內抽屜內取出其所有之水果刀1把，
    前往上址4樓客廳內找庚○○理論，並出示水果刀作勢要嚇
    庚○○，庚○○因而不甘示弱，順手於地上拾起其所有鐵鍊
    1條向甲○○身上揮打，造成甲○○右手手指淤腫受傷，甲○○因遭庚○○揮打且因先前祭祖之不愉快而心生憤怒，一
    時氣不過，乃思以所持水果刀刺傷庚○○之身體部位，以便
    造成庚○○亦受輕傷而擊退庚○○，乃基於傷害之犯意，伸
    出左手壓制庚○○之肩膀部位，右手持水果刀順勢往庚○○
    身體刺下，詎因甲○○客觀上本應注意持用尖銳鐵器水果刀
    於混亂之中攻擊人身，將可能誤擊人體重要部位，造成嚴重
    傷害而發生死亡結果，而於當時客觀上並無不能注意之情事
    ，竟仍疏未注意，不慎出力過猛失去準頭，將水果刀刺入庚○○左後背部，庚○○當場血液大量濺出，而倒地不起，甲○○見狀方才知事態嚴重，隨即下樓委由其姪女乙○○打電
    話報警，乙○○乃打電話報案，然並未報明肇事行兇者為何
    人，員警及救護人員據報到場處理時，甲○○當場不逃避裁
    判而向有偵查犯罪權限之員警承認為行兇之人而自首，救護
    人員並立刻將庚○○送往馬偕醫院急救，然仍因受傷過重而
    導致左側血氣胸、出血性休克於到醫院前不治死亡，經員警
    報請檢察官相驗後，始悉上情。
二、案經臺北縣政府警察局淡水分局報請臺灣士林地方法院檢察
    署檢察官偵查起訴。
    理  由
一、上訴人即被告之供述及辯解：
    訊據被告甲○○對於有於上揭時、地與被害人庚○○發生口
    角，並有持水果刀刺傷被害人背部及被害人最後於前述時、
    地死亡之事實固坦承不諱，惟仍矢口否認有何傷害致死之犯
    行，辯稱：伊係先遭被害人庚○○持鐵鍊毆打，才會基於防
    衛之意思，持所攜帶之水果刀防禦抵擋，而於防禦抵擋之過
    程中因向旁邊閃避被害人之鐵鍊攻擊時，順勢不慎將水果刀
    刺向被害人，故伊並無傷害之故意而係不慎過失造成被害人
    受傷，且其行為乃係正當防衛云云。
二、認定犯罪事實所憑之證據及理由：
（一）被告確實有於事實欄所示時、地，與被害人因祭祖事宜口
      角，並相互毀壞各自之祭祖供品經員警處理，雙方罷手後
      ，被告返回中藥店內後，因心有不甘，遂自其開設於上址
      1樓中藥店內抽屜內取出其所有之水果刀1把，前往上址4
      樓客廳內找庚○○理論，並出示水果刀作勢要嚇庚○○，
      庚○○因而不甘示弱，順手於地上拾起其所有鐵鍊1條向
      被告身上揮打，造成被告右手手指淤腫受傷及被告客觀上
      嗣隨即持水果刀刺入被害人左後背部，庚○○當場血液大
      量濺出，而倒地不起，被告見狀方才知事態嚴重，隨即下
      樓委由其姪女乙○○打電話報警，乙○○乃打電話報案，
      然並未報明肇事行兇者為何人，員警及救護人員據報到場
      處理時，甲○○當場不逃避裁判而向有偵查犯罪權限之員
      警承認為行兇之人而自首，救護人員並立刻將庚○○送往
      馬偕醫院急救，然仍因受傷過重而導致左側血氣胸、出血
      性休克於到醫院前不治死亡等事實，業經被告於警訊、偵
      查、原審及本院調查、審理時自承在卷，核與證人即當天
      祭祖時在場之被告之母己○○（見偵查卷第19至21頁參照
      ）、證人即當日報案人乙○○（見偵查卷第22至24頁參照
      ）於警訊中所證情節大致相符，並有馬偕醫院乙種診斷證
      明書（見偵查卷第28頁參照）、檢察官相驗屍體證明書（
      見偵查卷二第56頁）、法務部法醫研究所鑑定書（見偵查
      卷二第42至50頁參照）及被告甲○○案發當日受傷之勘驗
      筆錄及照片（見相驗卷第58頁至60頁）在卷可稽，且有扣
      案水果刀1把、鐵鍊1條可佐，應可認定。
（二）本件應審究者即為：被告刺傷被害人主觀上是否係基於傷
      害之犯意所為？又被告所為是否構成正當防衛？查被告甲○○於本件案發當日警訊時即供稱：伊本來係要作勢恐嚇
      被害人，因當時伊受不了遭伊胞兄持鐵鍊持續毆打成傷，
      伊氣不過所以伊反擊便持刀刺向被害人，伊不曉得被害人
      竟會傷得那麼重等語（見偵查卷第10頁偵訊筆錄參照），
      於檢察官到場相驗訊問時亦供稱：伊之所以會往被害人身
      上刺，可能係因為一時會痛，當時氣起來，也沒想到刺下
      去會怎樣，手上有刀就刺過去等語（相驗卷第55頁參照）
      ；甚而於檢察官當日訊問後聲請羈押本院訊問時亦明確供
      稱：伊跟被害人起衝突，伊本只是要嚇嚇被害人而已，因
      為被害人拿鐵鍊打到伊，伊一時氣起來就用水果刀刺被害
      人等語（見聲羈卷第5頁訊問筆錄參照），足見被告於之
      前已明確承認其案發當時之所以持刀刺向被害人庚○○，
      乃係基於主觀上氣憤為求回擊報復所為甚明。且由被告於
      本院審理時當庭模擬案發當時之動作為被告於被害人攻擊
      伊時，係跑到被害人之側面後，伸出左手押住被害人之肩
      膀，右手再作出刺出之動作（本院卷第37頁審判筆錄記載
      參照），在在可見其每個動作均係有意且主動所為。而卷
      附法務部法醫研究所對被害人屍體解剖鑑定後所出具之鑑
      定書所載鑑定結果載稱：由解剖得知死者係因左背單面刃
      銳器刺創導致左側血氣胸、出血性休克死亡等語及被害人
      之左背部外傷位置乃係背部中線向左6公分，入口3公分；
      方向係由左往右、上往下，後往前經第2肋間至左上肺葉
      及胸主動脈，深約9公分等語，顯見被告所持水果刀客觀
      上係由被害人左背部刺入甚明。復參酌被告於警偵訊及本
      院準備程序時歷來所述亦可知，被害人均係正面持續持鐵
      鍊攻擊被告等情，則應可合理推論，被告當係有意識且故
      意將水果刀刺向被害人身體背部，當甚明確，蓋一般情形
      ，吾人面對正面攻擊之某人，若係順手無意將刀械刺出或
      揮出，傷及者當係攻擊者之正面，絕無可能無意揮出之刀
      械會自己轉彎繞向攻擊者背部成傷，除非係有意出手，方
      有可能。足見，被告前開於警、偵訊之供述及於本院審理
      所模擬之動作均顯示被告主觀上乃係基於氣憤報復，意欲
      傷害對之攻擊之被害者等情，當與事實相符，而可採信。
      是本件被告顯係因為遭到被害者攻擊，氣憤之下，為求反
      擊，方才基於傷害被害人之犯意，有意識地伸出左手壓制
      被害者，右手隨即將刀械刺入被害者身體當甚明確。被告
      嗣後於本院準備程序及審理時翻異前詞，改稱：係因閃躲
      被害者過程中，閃躲之動作本身不慎造成被害者受傷云云
      ，核屬事後卸責之詞，不足採信。
（三）而按正當防衛必須對於現在不法之侵害且基於防衛之意思
      為之，始能構成，倘彼此互毆，必以一方初無傷人之行為
      ，因排除對方不法之侵害而加以還擊，始得以正當防衛論
      。故無從分別何方為不法侵害之互毆行為，均不得主張防
      衛權。又衡之一般社會經驗法則，互毆係屬多數動作構成
      單純一罪而互為攻擊之傷害行為，縱令一方先行出手，而
      還擊之一方在客觀上苟非單純對於現在不法之侵害為必要
      排除之反擊行為，因其本即有傷害之犯意存在，則對其互
      為攻擊之還手反擊行為，亦無主張防衛權之餘地，最高法
      院30年上字第1040號判例要旨、92年臺上字第3039號判決
      意旨可資參照。可見，正當防衛者必須於客觀上存在有不
      法侵害行為情狀，主觀上必須僅基於防衛不法侵害之意思
      ，客觀上為必要之排除行為方可構成。被告係心有不甘，
      主動持刀械上樓找被害人理論，被害人見到刀械後，方才
      拿鐵鍊揮打被告，已如前述。則被告既然已經先持客觀上
      足以殺傷人命之凶器上樓找被害人尋釁，則被害人見狀持
      鐵鍊揮打被告，客觀上已有可能係以為被告要持刀械對之
      不利而不甘示弱所為，是對被告而言，該揮打行為本身客
      觀上是否足以構成不法之侵害（此侵害乃係被告自身故意
      行為所惹起），已有可疑。且被告乃係基於氣憤報復之意
      出手刺傷被害人，已如前述，則主觀上已難謂有何防衛之
      意思可言。此外，由被告於原審準備程序時陳稱：伊與被
      害人衝突之地點係在前開案發地址4樓客廳內，而客廳是
      沒有門的等語（見原審卷第9頁、第20頁訊問筆錄參照）
      ，可知本件被告遭被害人持鐵鍊揮打之地點係在4樓沒有
      門的客廳內甚明。再由卷附員警所繪製之案發現場樓層配
      置圖（見偵查二卷第15頁參照），可知案發樓層客廳距離
      樓梯口甚近，只有數步距離，倘若被告甲○○並無任何傷
      害被害人之意而僅有防衛被害人之意，衡情客觀上只需轉
      頭往客廳門口逃跑逕行離去即可，絕不必要還要上前伸出
      左手，並將右手所持刀械刺向被害人，益可見其客觀上顯
      然亦無任何排除侵害之必要合理行為，亦可由此推論其主
      觀上並無任何防衛之意思甚明。是被告既係基於反擊之意
      思而將刀械刺向被害人，自不能構成正當防衛甚為明確。
      則被告以：伊係遭被害人追打方出手係正當防衛云云，亦
      屬事後卸責之詞，並不足採。
（四）又按殺人罪之成立，須於實施殺害行為時，行為人主觀上
      即具有使人喪失生命之預見及意欲（按即直接故意），或
      者已經預見可以使人喪失生命，而仍不違背本意放任而為
      （按即間接故意），至於被害人受傷處所是否致命部位及
      傷痕之多寡、輕重如何，雖非不可藉為認定殺意之參考，
      但除人犯以自白具有殺意之情形外，仍應參考加害事故發
      生之動機、背景、涉案當事人有無具體嫌怨，暨該嫌怨依
      社會一般生活經驗是否足啟生命之犯意等全盤事實，在不
      違背罪疑惟輕法則與證據裁判主義之前提下審慎認定，要
      難遽以傷及致命部位之客觀結果，逕為最不利於犯罪嫌疑
      人之推定，最高法院18年上字第1309號、19年上字第718
      號、47年臺上字第1364號判例意旨可資參照。經查：被告
      甲○○與被害人係兄弟關係，之前感情甚篤，近2年來2人
      雖感情冷淡，但仍有基本之寒喧禮貌，且2人又居住於同
      棟樓房之不同樓層，業據證人己○○證述明確，且為被告
      所自承，已可認定。本次2人糾紛亦僅僅係因為祭祖細故
      所引發，顯見2人之間本無任何怨隙或深仇大恨，是已顯
      難認被告於此等兄弟關係下，有何必要只因祭祖細故心生
      致人於死之殺意。再者，被告雖持刀械揮擊被害人，然亦
      僅揮擊1下而已，已如前述，是亦可見，被告顯然並無任
      何要致被害人於死之決心與意欲，否則，衡情應會繼續追
      殺被害人，當不會僅揮擊一下隨即罷手。是本件只能認被
      告之行為當僅係基於傷害之犯意所為甚明。而再由前述當
      場被害人係持鐵鍊揮打被告，被告甚而出手壓制被害人，
      彼此都有出手之情況下，情況勢必甚為混亂，且時間應甚
      為倉促短暫，及前述被告並無任何致人於死之動機及決意
      等情觀之，被告本意應係持刀反擊被害人身體部位欲刺傷
      被害人，然於混亂之中，倉卒間出手過重而刺入被害人之
      背部要害，亦可認定。
（五）綜上所述，本件事證明確，被告犯行堪以認定。
三、論罪：
（一）按加重結果犯，以行為人對於加重結果之發生有預見之可
      能，能預見而不預見者為要件。刑法第277條第2項後段之
      傷害致死罪，係對於犯普通傷害罪致發生死亡結果所規定
      之加重結果犯，以行為人對於傷害行為有犯意，對於死亡
      之結果客觀上「能預見」而主觀上「不預見」者為限，如
      行為人對於重傷之結果有預見，而其結果又不違背其本意
      時，則屬準故意範圍，最高法院89年臺上字第4786號、91
      年臺上字第1072號判決意旨可資參照。被告甲○○持水果
      刀向被害人庚○○刺去，其目的既僅在於藉由攻擊庚○○
      身體非致命部位，以造成庚○○身體之傷害，主觀上僅認
      知到將造成被害人受傷之情事，雖並未預見其將會揮擊被
      害人頭部，並導致被害人於死，然於當時，其既並非以徒
      手方式制止被害人，而係手持有武器在雙方互相拉扯扭打
      之混亂情況下，客觀上本有義務注意其出手部位、出手力
      道等，且於當時情況客觀上並非不能注意竟疏而未注意，
      以致不慎出手過猛，傷及被害人背部要害致被害人成傷，
      因傷致死，顯係以傷害犯意，揮擊致被害人成傷，且對於
      被害人因傷致死之結果有所過失。是核被告所為應係犯刑
      法第277條第2項之傷害致死罪。
（二）按「自首祇以在犯罪未發覺前，自行申告其犯罪事實於該
      管公務員，而受法律上之裁判為要件，至其方式係用言詞
      ，或書面以及係自行投案或託人代行，係直接向偵查機關
      為之，抑向非偵查機關請其轉送，均無限制」，有最高法
      院二四年上一一六二號判決足資參照。本件被告於案發後
      下樓時，因有遇見姪女乙○○，遂請乙○○幫他叫救護車
      及報案。乙○○亦證稱：伊先打119電話叫救護車，但沒
      有人接，再打110電話報案並要求救護車前來救人，掛完
      電話後，再打119確認救護車有無前來救人，警察來了以
      後，被告甲○○並沒有逃，警察還有問被害人庚○○是何
      人殺的，當時伊與被告甲○○都在一樓客廳，二人都有碰
      到警察前來處理，被告甲○○就是在一樓客廳等警察前來
      處理，是被告甲○○跟警察說被害人庚○○是他殺的，並
      說要自首等語（見本院94年7月29日審判程序筆錄），被
      告實有在偵查機關未發覺犯罪及何人為犯罪人時，委託乙○○代為報案，並於有偵查犯罪權限之警察機關尚不知其
      為加害人之際，不逃避裁判留於現場，待員警到場處理時
      主動向員警承認為行兇肇事之人，核屬自首，而應依刑法
      第62條前段規定減輕其刑。
四、撤銷改判及科刑之理由：
    原審予以論罪科刑，固非無見，惟：被告甲○○與死者係同
    胞兄弟，被害人因細故未能查明實情即持鐵鍊出手揮打被告
    ，被告手持水果刀在雙方互相拉扯扭打之混亂情況下，客觀
    上本有義務注意其出手部位、出手力道等，且於當時情況客
    觀上並非不能注意竟疏而未注意，以致不慎出手過猛，傷及
    被害人背部要害致被害人成傷，因傷致死，固應接受法律制
    裁，惟查，被告於有偵查犯罪權限之警察機關尚不知何人犯
    罪人時，未逃離現場，並主動向到場之警員承認其為行兇之
    人。此外，被告從警訊中及偵查中皆無否認上開事實，至於
    ，原審九十四年三月八日準備程序載被告表示是因不小心跌
    到，而刺死死者云云，惟於原審九十四年四月一日準備程序
    中隨即供承：「我承認檢察官所述的犯罪事實。我願意認罪
    ... 」及在九十四年五月五日審理時表示對檢察官起訴之犯
    罪事實無意見和表示：「是我傷害庚○○的沒有錯，傷口在
    背後也沒有錯，當時是因為庚○○有揮動鐵鍊打我，我閃避
    他的鐵鍊時，我站在庚○○的側邊（審判長命被告當庭比劃
    案發當時的舉動：被告當時係站在法警的側面，左手壓住法
    警的肩膀，右手比劃出從背後刺的動作），我只刺了庚○○
    1刀.... 」可見被告並無卸責及規避刑罰制裁之意。原審判
    決以被告犯後於本院準備程序、審理時尚試圖狡卸。圖免刑
    責規避刑事追訴，態度不佳」為量刑審酌事項，尚有未洽。
    被告自本案發生後，即遭羈押於看守所中，有關與死者家屬
    和解之事，亦為委託其他家人處理，在雙方皆為同一家人之
    情形下，雙方以新台幣三十萬元和解，皆是出自死者家屬之
    同意並簽立和解書。且此次紛爭之發生死者庚○○亦與有過
    失，方有該和解金額之決定，原審認為被告僅賠償被害人家
    屬新台幣三十萬微款云云，並據為量刑審酌事項，顯有不當
    。又被告甲○○排行老四，被害人庚○○（從母姓）排行老
    二，老大王文德早就過世，現有老母己○○，尚需被告照養
    ，又老大王文德早就過世，王文德所遺小孩乙○○等人均由
    被告甲○○撫養長大，業據證人乙○○、丁○○、丙○○、
    戊○○於本院審理中證實，原審未據為量刑審酌事項，亦有
    未洽。檢察官循被害人家屬請求上訴意旨以被告未構成自首
    ，量刑過輕指摘原判決不當，為無理由，被告上訴意旨以原
    判決量刑過重，指摘原判決不當，為有理由，應由本院予以
    撤銷改判。爰審酌被告甲○○前並無任何前科紀錄，有本院
    被告全國前案紀錄表在卷可稽，素行良好，本件僅係因偶發
    細故與兄弟爭執方出手以兇器傷人，然其行為結果造成正值
    盛年之被害人死亡，侵害法益嚴重，且造成被害人遺留之兒
    女、老邁母親永遠之傷害，暨犯罪所生損害，而犯後已賠償
    被害人家屬新臺幣30萬元，被害人因細故未能查明實情即持
    鐵鍊出手揮打被告本身行為亦有未當及被告犯罪之手段，犯
    罪時所受之刺激及其生活狀況、智識程度等一切情狀，量處
    如主文第二項所示之刑，以示警懲。扣案被告用以刺傷被害
    人致死犯罪所用之水果刀，係被告所有之物，業據被告供明
    在卷，應依刑法第38條第1項第2款宣告沒收。
五、適用法律：
據上論斷，應依刑事訴訟法第369條第1項前段、第364條、第29
9條第1項前段，刑法第277條第2項前段、第59條、第62條前段、
第38條第1項第2款，判決如主文。
本案經檢察官呂丁旺到庭執行職務。
中    華    民    國    94    年    8     月    19    日
                  刑事第二十一庭審判長法  官  溫耀源
                                      法  官  周政達
                                      法  官  邱同印
以上正本證明與原本無異。
如不服本判決，應於收受送達後十日內向本院提出上訴書狀，其
未敘述上訴之理由者並得於提起上訴後十日內向本院補提理由書
（均須按他造當事人之人數附繕本）。
          　　　　　　　　　　　　　　書記官  莊昭樹
中　　華　　民　　國　　94　　年　　8 　　月　　19　　日
附錄：本案論罪科刑法條全文
中華民國刑法第277條：(普通傷害罪)
傷害人之身體或健康者，處三年以下有期徒刑、拘役或一千元以
下罰金。
犯前項之罪因而致人於死者，處無期徒刑或七年以上有期徒刑；
致重傷者，處三年以上十年以下有期徒刑。
